【裁判字號】    99,上易,120
【裁判日期】    991203
【裁判案由】    詐欺
【裁判全文】
臺灣高等法院花蓮分院刑事判決         99年度上易字第120號
上  訴  人  臺灣花蓮地方法院檢察署檢察官
被      告  林志強
上列上訴人因詐欺案件，不服臺灣花蓮地方法院99年度簡上字第
31號中華民國99年7月30日第一審判決（起訴案號：臺灣花蓮地
方法院檢察署99年度偵緝字第8號、移送併辦案號：臺灣花蓮地
方法院檢察署99年度偵字第759、2015號、臺灣高雄地方法院檢
察署99年度偵字第24410號），提起上訴，本院判決如下：
    主  文
原判決撤銷。
林志強幫助意圖為自己不法之所有，以詐術使人將本人之物交付
，處有期徒刑參月，如易科罰金，以新台幣壹仟元折算壹日。
    事  實
一、林志強前曾於民國98年間，因竊盜案件，經臺灣花蓮地方法
    院判處拘役30日確定，於98年5月12日縮刑期滿執行完畢（
    不構成累犯）。其可預見行動電話門號在現代社會中常是專
    屬個人對外聯繫之重要溝通工具，具有識別通話對象之個別
    化特徵，一般人使用他人名義之行動電話門號，常與詐欺取
    財之犯罪行為密切相關，故取得他人行動電話門號之目的，
    多在於掩飾所為之犯行不易遭人追查，其竟基於縱若有人持
    以犯詐欺取財罪亦不違反其本意之幫助犯意，於民國98年7
    月15日在花蓮市某處，以辦門號送手機之方式，申辦中華電
    信行動電話門號0000000000號等門號，並隨即以新臺幣（下
    同）1,000元之代價將該手機暨門號（含SIM卡）出售予不詳
    詐騙集團成員使用。嗣該詐騙集團之不詳姓名成年成員取得
    上開門號後，基於共同意圖為自己不法所有之詐欺犯意：
（一）由該詐欺集團成員以上開電話刊登分類廣告，收購劉明嘉
      管理之許玉儒彰化商業跟銀行北屯分行00000000000000號
      帳戶存摺等物，且於98年8月26日17時許，要求關宏名賠
      償拒絕援交而生之損失，致關宏名因陷於錯誤，而依詐欺
      集團指示於98年8月27日分別轉帳29,999元、19,237元、1
      ,982元，共計51,218元至許玉儒上開帳戶內。
（二）由該詐欺集團成員以上開電話聯絡另一詐欺集團成員謝俊
      青，並要求謝俊青於98年8月11日，至臺中市○村路○○
      ○○路交岔路口附近便利商店前，向許崇泰收取三信商業
      銀行股份有限公司大智分行0000000000號帳戶存摺等物，
      於98年8月14日8時許，適有廖美琪接獲該詐欺集團成員電
      話來電，諉稱係警察及書記官，告以廖美琪帳戶涉及詐欺
      ，要求廖美琪將存款轉存至監管帳戶云云，廖美琪因而陷
      於錯誤，依詐欺集團指示，於98年8月14日轉帳80,000元
      至許崇泰之上開帳戶內。廖美琪因發覺有異而報警，經警
      方於同年月19日，在臺中市○村路○○○○路交岔路口附
      近便利商店前查獲謝俊青收購帳戶存摺及信用卡。
（三）於同年7月29日及該日之後之不詳時間點，在報紙上刊登
      應徵司機之廣告，並留下周順良（另移送臺灣桃園地方法
      院併案審理）所申設0000000000號行動電話門號作為聯絡
      用；鄭凱名（另為不起訴處分）見該廣告後，即依廣告上
      所留之電話撥打應徵工作，該詐騙集團某成員續以林志強
      上開電話門號與鄭凱名聯絡，由鄭凱名於98年8月18日下
      午1時許，在高雄市○○路與復興路口之統一超商門口，
      將其於83年8月12日申辦（因該帳戶久未使用，鄭凱名於
      98年8月13日辦理印鑑掛失後重新申辦）之高雄銀行三多
      分行（下稱高雄銀行）帳號000000000000號帳戶之存摺、
      提款卡及密碼交付予真實姓名年籍均不詳、自稱「傑仔」
      之詐欺集團成員，供該詐騙集團使用。俟該詐騙集團成員
      取得上開帳戶後，即意圖為自己不法之所有，於98年8月
      20日11時9分許，在奇摩拍賣網站上，刊登內容為「榮泰
      公司貨NIKON SB600閃光燈送柔光罩九成新」之假訊息，
      致林棕營上網瀏覽後以為對方有出售商品之真意而陷於錯
      誤，遂於98年8月20日17時58分許，依指示匯款5,720元至
      被告上開帳戶內。
（四）於98年9月2日，在報紙上刊登應徵司機之廣告，先詐得榮
      先映持有其母王春所有之兆豐銀行三民分行存摺及金融卡
      （帳號：00000000000號），得手後，由該詐騙集團成員
      意圖為自己不法之所有，於98年9月7日10時許，在高雄市
      鼓山區○○○路225號佯稱為彰化縣警察局人員，以詐術
      向張孝如涉及案件，需配合檢察官之監管帳戶調查，使張
      孝如陷於錯誤，將140,162元匯入王春上開帳戶內。
二、案經臺中縣警察局太平分局報請臺灣臺中地方法院檢察署陳
    轉臺灣高等法院檢察署核轉臺灣花蓮地方法院檢察署檢察官
    聲請簡易判決及移送併案審理。
    理  由
一、按被告以外之人於審判外之陳述，雖不符刑事訴訟法第159
    條之1至第159條之4之規定，而經當事人於審判程序同意作
    為證據，法院審酌該言詞陳述或書面陳述作成時之情況，認
    為適當者，亦得為證據。當事人、代理人或辯護人於法院調
    查證據時，知有第159條第1項不得為證據之情形，而未於言
    詞辯論終結前聲明異議者，視為有前項之同意，刑事訴訟法
    第159條之5定有明文。本案全部卷證，公訴人及被告（於原
    審）均不爭執其證據能力，本院衡以該等供述證據作成時之
    情況，應為適當，是認後述所引用證據之證據能力均無疑義
    ，合先敘明。
二、訊據被告林志強矢口否認上開犯行，辯稱並無幫助他人詐欺
    之意云云。惟查：
（一）被告於偵查及原審坦承是看報紙知道辦門號送現金，特地
      自瑞穗至花蓮申請0000000000號行動電話後，未曾使用，
      即以1,000元代價，將其申辦之行動電話號SIM卡1枚連同
      手機1支，在花蓮市中華電信旁將之交付予真實姓名年籍
      不詳之成年男子使用等情，足認被告申辦上開行動電話之
      目的係用以出售圖利，並非供自己使用。而被告係成年人
      ，當可預期上開門號電話將供他人使用，顯悖於一般人重
      視、管理自己申請使用門號SIM卡之常情，且就販售之行
      動電話為供他人不法使用之訊息，於日常生活中均得自報
      章雜誌及各類報導中獲得，其應有不法之認識，竟仍以自
      己名義辦理行動電話，並以之獲取利益，則被告就該行動
      電話將被不法集團使用於不法用途（如詐欺等犯行），應
      堪認定。
（二）被告所申辦之上開行動電話嗣後經供用於如事實欄所載犯
      行，業經證人劉明嘉、許玉儒、關宏名、許崇泰、廖美琪
      於警詢中證述受騙情節綦詳，亦核與證人即同案被告謝俊
      青在警詢中證述詐欺集團係以行動電話0000000000號指示
      伊收購帳戶存摺及提款等語相符。此外復有卷附之被告申
      請電話門號登記資料表暨通聯記錄、許玉儒帳戶申請人資
      料表暨交易明細表、98年8月11日自由時報分類廣告影本
      、許崇泰之三信商業銀行開戶資料暨交易明細表等，足認
      被告所申辦之號門號確有供詐騙集團成員作為向如事實欄
      所載被害人施用詐術使之陷於錯誤所用工具之一，至為灼
      然。
（三）按刑法上之故意，分為直接故意（確定故意）與間接故意
      （不確定故意），行為人對於構成犯罪之事實，明知並有
      意使其發生者為直接故意。行為人對於構成犯罪之事實，
      預見其發生而其發生並不違背其本意者為間接故意；而間
      接故意與有認識的過失之區別，在於二者對構成犯罪之事
      實雖均預見其能發生，但前者對其發生並不違背其本意，
      後者則確信其不發生。且幫助犯之成立，以行為人主觀上
      認識被幫助者正欲從事犯罪或係正在從事犯罪，且該犯罪
      有既遂之可能，而其行為足以幫助他人實現構成要件者，
      即具有幫助故意，並不以行為人確知被幫助者係犯何罪名
      為必要。又現今電話通訊技術發達，且已十分普及，一般
      人至電信公司申辦電話門號使用，係極為方便容易且迅速
      之事，苟有使用電話門號之正當用途，自以使用其本人名
      義或可信賴親友之名義申請門號，最為便利安全，且可避
      免門號名義人反悔，將電話門號辦理停話，造成使用上之
      困擾與不便。故若非意圖以他人電話門號從事不法用途，
      並藉以逃避查緝，自無須收受他人電話門號之理。是依一
      般人通常之知識、經驗，均應知不詳姓名之人購買電話門
      號，係欲藉該電話門號隱匿其真實身分，被告既係具社會
      經驗之成年人，衡情應對於該行動電話SIM卡之是否合法
      使用一節，具有合理之懷疑。是被告應可預見將行動電話
      門號提供他人使用將幫助他人實施犯罪，竟仍以1,000元
      之代價，將之交付予不詳姓名年籍之成年男子使用，顯預
      見縱有人以其行動電話門號向社會大眾詐欺財物，避免遭
      查獲，亦不違背其本意至明，故其上開所辯顯係事後卸責
      之詞，不足採信，被告犯罪事證明確，犯行洵堪認定。
三、論罪科刑及撤銷改判理由：
（一）按刑法上之幫助犯，係指以幫助之意思，對於正犯資以助
      力，而未參與實施犯罪之行為者而言（最高法院49年臺上
      字第77號判例參照）。本件被告單純販售並提供行動電話
      門號供他人實施詐欺犯罪使用，雖不等同於向被害人施以
      欺罔之詐術行為，且亦無證據證明被告參與詐欺取財犯行
      之構成要件行為，應僅得認定被告係基於幫助他人詐欺財
      物之犯意而為之，且其所為提供行動電話門號予他人之行
      為，係屬詐欺取財罪構成要件以外之行為。是核被告林志
      強所為，係犯刑法第30條第1項前段、刑法第339條第1項
      之幫助詐欺取財罪。被告幫助他人犯詐欺取財罪，為從犯
      ，應依刑法第30條第2項規定按正犯之刑減輕之。被告以
      同一幫助詐欺取財行為使詐騙集團分別向被害人關宏名、
      廖美琪、林棕營、張孝如等人行騙，同時觸犯數幫助詐欺
      取財罪，應依刑法第55條想像競合犯之規定，從一重處斷
      。檢察官移送併案審理部分，與上開犯行為裁判上一罪關
      係，本院自應併予審究。
（二）原審認被告所為並不構成詐欺罪之幫助犯，惟查：以幫助
      他人犯罪之意思，於正犯著手實行前或實行中或結果發生
      前，提供犯罪構成要件行為以外之助力，倘於通常情況下
      ，確足致犯罪結果易於發生，刑法仍應予非難，該幫助之
      人依正犯從屬性原則，應成立幫助犯。又幫助犯係從屬於
      正犯而成立，以正犯已經犯罪為要件，故幫助犯並非其幫
      助行為一經完成，即成立犯罪，必其幫助行為或其影響力
      持續至正犯實施犯罪始行成立（最高法院96年台上字第37
      59號、96年台非字第312號判決意旨參照）。故幫助行為
      之認定，應就正犯之整體犯罪行為事實為觀察，僅需該幫
      助行為客觀上對於整體犯罪之結果有所助益，即成立從屬
      共犯。原審就被告販售行動電話予不詳姓名人之行為，認
      係犯罪構成要件以外之預備階段，或僅為幫助之幫助犯，
      所提供之助力與犯罪實行之因果歷程較遠，所得預見構成
      犯罪事實發生之概然率過低，應不成立幫助罪責之認定，
      即係以割裂整體詐欺犯罪行為事實之方式為觀察，經核尚
      有未洽，並不可採。檢察官上訴意旨指摘原審判決不當，
      為有理由，應予撤銷改判。
（三）爰審酌被告素行不佳（參卷附臺灣高等法院被告前案紀錄
      表），將上開行動電話提供詐欺集團使用，助長詐騙財產
      犯罪風氣，且使犯罪難以查緝，行為殊屬不當，並考量其
      智識程度、生活狀況、犯罪之動機、目的、手段、被害人
      所生之損害，及其犯後態度等一切情狀，量處如主文第2
      項所示之刑，並諭知易科罰金之折算標準，以示懲儆。
四、被告林志強經合法傳喚，無正當理由不到庭，爰不待其陳述
    逕行判決。
據上論斷，應依刑事訴訟法第369條第1項前段、第364條、第299
條第1項前段、第371條，刑法第30條第1項前段、第2項、第339
條第1項、第41條第1項前段，刑法施行法第1條之1，判決如主文
。
本案經檢察官翟光軍到庭執行職務。
中    華    民    國    99    年    12    月    3    日
                          審判長法  官  何方興
                                法  官  林碧玲
                                法  官  王紋瑩
以上正本證明與原本無異。
本件不得上訴。
中    華    民    國    99    年    12    月    3     日
                                書記官  李芸宜
附錄本判決論罪之法律條文：
刑法第339條
意圖為自己或第三人不法之所有，以詐術使人將本人或第三人之
物交付者，處5年以下有期徒刑、拘役或科或併科1千元以下罰金
。
以前項方法得財產上不法之利益或使第三人得之者，亦同。
前二項之未遂犯罰之。

司法院資訊處製作；財團法人民間司法改革基金會備份。
